【裁判字號】    85,台上,2398
【裁判日期】    851018
【裁判案由】    分配表異議之訴
【裁判全文】
最高法院民事判決                              八十五年度台上字第二三九八號
    上  訴  人  台北銀行股份有限公司
    法定代理人  葉國興
    被 上訴 人  中國農民銀行股份有限公司
    法定代理人  陳文林
    訴訟代理人  高進發律師
右當事人間分配表異議之訴事件，上訴人對於中華民國八十五年二月六日台灣高等法
院第二審更審判決（八十四年度上更(一)字第四五五號），提起上訴，本院判決如左：
    主  文
上訴駁回。
第三審訴訟費用由上訴人負擔。
    理  由
本件上訴人主張：台灣台北地方法院民事執行處（下稱執行法院）八十二年度民執洪
字第五四一號清償票款強制執行事件，就債務人莊明憲所有台北市○○區○○段三○
九號土地暨地上建物即台北巿中山北路二段七四號連同屋頂五樓增建部分一併查封，
分別估價，合併拍賣結果，該增建部分拍賣所得金額新台幣（下同）六十四萬元。為
抵押權人之被上訴人就該增建部分所得之價款，並無優先受償之權，應列入普通債權
分配，則伊原可分得五十二萬七千三百四十一元。詎執行法院認增建部分屬一至四樓
之附屬建物，將該原屬普通債權分配之金額全數分配納入被上訴人最高限額抵押權擔
保之範圍內，伊已於分配期日前，向執行法院提出書狀聲明異議，遭被上訴人反對，
乃依強制執行法第四十一條之規定提起本件分配表異議之訴等情，求為命執行法院八
十二年度民執洪字第五四一號清償票款強制執行事件，就債務人莊明憲所有坐落台北
巿中山北路二段七四號五樓增建物拍賣所得金額六十四萬元，不得由被上訴人優先受
分配之判決。
被上訴人則以：該增建部分於伊抵押權設定時即已存在，並於估價時列入考慮，並非
抵押權設定後始加建，自無辦理強制執行應行注意事項四十一(三)但書無優先受償權規
定之適用。且該五樓增建部分，係以增加一至四樓之效用而增建，僅能自四樓屋內之
樓梯進入，並無獨立之樓梯進出，無獨立性可言，自屬全棟四樓建物之附屬建物，且
同屬債務人莊明憲一人所有，應為伊抵押權效力所及。執行法院將其拍賣所得價金編
為伊抵押權優先受償之範圍，於法並無違背等語，資為抗辯。
原審斟酌全辯論意旨及調查證據之結果，以：執行法院八十二年度民執洪字第五四一
號清償票款強制執行事件，債權人中盤企業股份有限公司聲請將債務人莊明憲所有台
北市○○區○○段三○九號土地所有權全部及地上建物即中山北路二段七四號四層樓
房一棟及屋頂五樓增建部份查封，將土地、建物、增建部份分別標價、合併拍賣，以
總價六千四百五十三萬元拍定，其中增建部份拍賣所得金額六十四萬元之事實，為兩
造所不爭，並經調閱上開執行案卷查核無訛。按民法第六十八條第一項規定：非主物
之成分，常助主物之效用，而同屬於一人者，為從物。所稱之常助主物之效用，以有
輔助主物之經濟目的，與之相輔為用，客觀上具恆久之功能性關聯，而居於從屬關係
者而言。經查系爭建物於原始建造時即將唯一之廚房規劃設置在一樓，此外一至四樓
均僅有一間空曠廣大之房間及一間衛浴設備，樓梯位在建築物內之西南角落，有台北
市政府工務局系爭建物聲請建造執照之原始建築設計圖暨各部分平面圖、配置圖附卷
可稽。參以系爭房屋一至四樓為店舖住宅，均同屬單一之台北市○○段○○段三四○
建號，有地籍圖謄本附卷足憑，其一至四樓應係單一個體，設置在建物內之樓梯，亦
僅係供該建物單獨使用，已灼然可見。復按屋頂建物若無獨立之樓梯或出入道路（出
入口），非通過屋內各樓之內部無法與外界交通，尚不能認為已具有獨立經濟價值之
不動產，僅屬輔助並增加該屋內各樓經濟效用之從物而已。系爭房屋座落台北市○○
○路○段七四號，由中山北路二段七二巷之門進出，目前係由梅林新娘會館使用中，
一至五樓僅有一旋轉梯上下，但須從一樓內部進出，無另外進出樓梯，一樓旋轉樓梯
旁有一後門通防火巷，每一層樓原為單一開放大空間，二至四樓現以臨時性裝璜隔間
區分為辦公場所或攝影棚，但除浴廁及茶水間外無固定之隔間。系爭建物五樓前面為
一落地窗，屋頂前半部係透明玻璃，後半部屋頂屬水泥建築，目前為一開放式工作場
所等情，業經原審勘驗屬實，有勘驗筆錄在卷可證。再系爭房屋現有之旋轉形樓梯，
原係一至四樓，為加蓋五樓而增設四樓上五樓之樓梯，且旋轉樓梯及五樓增建部份，
均在被上訴人之抵押權設定前即已存在，亦為兩造所不爭，顯見五樓為一至四樓工作
場所之延伸，有助益於一至四樓工作場所之擴充使用，而為一至四樓之附屬從物，若
一至四樓建物與五樓分離，將減少可擴充使用之工作場所，而減損一至四樓之經濟效
用，無庸置疑。系爭增建之五樓建物既為原建物一至四樓之從物，且在抵押權設定前
即已存在，應為抵押權效力所及，被上訴人就該部分賣得之價金，自得優先受償。執
行法院八十二年度民執洪字第五四一號清償票款強制執行事件，將增建五樓部分拍賣
所得價金六十四萬元，全部分配予抵押權人之被上訴人，並無不合。上訴人請求被上
訴人就該五樓增建物拍賣所得金額六十四萬元，不得以優先權而優先受償，自屬無據
，為其得心證之理由。並說明對兩造其餘攻擊防禦方法之取捨意見，因而將第一審所
為上訴人勝訴部分之判決廢棄，改判駁回其訴，經核於法洵無違誤。上訴論旨，徒就
原審取捨證據、認定事實之職權行使，指摘原判決不當，聲明廢棄，不能認為有理由
。又上訴人於上訴本院後，始提出八十五年七月二十六日聯合報剪報，屬新攻擊方法
，依民事訴訟法第四百七十六條第一項之規定，本院不得予以審酌，併此明。
據上論結，本件上訴為無理由。依民事訴訟法第四百八十一條、第四百四十九條第一
項、第七十八條，判決如主文。
中      華      民      國    八十五    年      十      月      十八    日
                              最高法院民事第六庭
                                  審判長法官  吳  啟  賓
                                        法官  洪  根  樹
                                        法官  謝  正  勝
                                        法官  劉  福  來
                                        法官  黃  熙  嫣
      右正本證明與原本無異
                                              書  記  官
中      華      民      國    八十五    年      十      月      卅      日


司法院資訊處製作；財團法人民間司法改革基金會備份。
